【裁判字號】    92,聲,580
【裁判日期】    921126
【裁判案由】    聲請迴避
【裁判全文】
臺灣苗栗地方法院刑事裁定                          九十二年度聲字第五八０號
    聲  請  人
    即  公訴人    臺灣苗栗地方法院檢察署檢察官
右列聲請人因本院九十二年度訴字第二三七號被告劉佳欣偽造貨幣案件，聲請本院合
議庭法官迴避，本院裁定如左：
    主      文
聲請駁回。
    理      由
一、聲請意旨略以：聲請人於民國九十二年九月一日上午十時許，本院開庭審理九十
    二年度訴字第二三七號被告劉佳欣偽造貨幣案件時，因審判長請聲請人起立詢問
    被告，聲請人基於坐著閱卷詢問較方便、檢辯雙方地位平等，被告、證人皆可坐
    著回答，檢察官身為訴訟當事人，亦應比照辦理，況檢察官個人身體不適，亦應
    允許檢察官可坐著詰問證人及詢問被告，惟合議庭法官卻堅持要求檢察官以站立
    方式為之等理由，認合議庭法官有明顯不公，執行職務有偏頗之虞，爰依刑事訴
    訟法第十八條第二款規定，聲請合議庭法官迴避等語。
二、按當事人遇有推事（下簡稱法官）有刑事訴訟法第十七條以外情形，足認其執行
    職務有偏頗之虞者，得聲請法官迴避，刑事訴訟法第十八條第二款固定有明文，
    惟查所謂「足認其執行職務有偏頗之虞者」，係指以一般通常之人所具有之合理
    觀點，對於該承辦法院能否為公平之裁判，均足產生懷疑；且此種懷疑之發生，
    存有其安全客觀之原因，而非僅出諸當事人自己主觀之判斷者，始足當之。至於
    訴訟上之指揮乃屬法院之職權，當事人之主張、聲請，在無礙於事實之確認以及
    法的解釋適用之範圍下，法院固得斟酌其請求以為訴訟之進行，但仍不得以此對
    當事人之有利與否，作為其將有不公平裁判之依據，更不得以此訴訟之進行與否
    而謂有偏頗之虞聲請法官迴避（最高法院七十九年台抗字第三一八號判例意旨參
    照）。換言之，所謂法官執行職務偏頗之虞係指自一般通常之人所具有之合理觀
    點觀之，而非僅出諸當事人主觀上之判斷，且訴訟之指揮屬法院之職權，當事人
    仍不得以訴訟之進行與否而認法官執行職務有偏頗之虞為由聲請法官迴避。
三、次按除參與審判之法官或經審判長許可者外，在庭之人陳述時，起立，陳述後復
    坐；法庭開庭時，審判長有維持秩序之權，法院組織法第八十四條第三項、第八
    十九條亦分別定有明文。查本案聲請人聲請法官迴避，無非以開庭時審判長要求
    其起立詢問為由，而認法官執行職務有偏頗之虞，惟查：
（一）依上開法院組織法第八十四條第三項之規定，在庭上之人陳述時，原則上應起
      立陳述，僅於經參與審判之法官或審判長許可之情況下，始得例外端坐陳述，
      而該規定之立法原意在於使參與訴訟之人員得以專注於陳述之人所為之陳述內
      容，以促使訴訟程序有效進行及維持法庭秩序，是本件審判長要求聲請人起立
      詢問被告或詰問證人尚非無據。
（二）又徵諸本院九十二年度訴字第二三七號案件於九十二年九月一日開庭審理期日
      時，審判長乃先諭知聲請人：「請檢察官起立詢問，如果檢察官覺得身體有不
      適的地方。可以提出來，我們商量。」，而聲請人起稱：「坐著詢問被告有三
      個理由，第一，我坐著詢問比較方便閱卷，第二，為公平起見，被告、證人都
      可以坐著接受詢問、交互詰問，當事人一造可以，檢察官為什麼不能，第三，
      因感冒，站著陳述會頭昏眼花，是否可以坐著詢問。」，審判長問：「現場情
      況，是否可以站著陳述。」，聲請人答：「現在還可以。」，經合議庭討論後
      ，審判長復諭知「請檢察官站立陳述。」等語（參見本院九十二年度訴字第二
      三七號案件九十二年九月一日審判筆錄第八十一頁），足證審判長係先依法院
      組織法第八十四條第三項之規定要求聲請人起立詢問，復於綜合斟酌聲請人陳
      述其不能起立詢問理由及答稱尚能起立陳述等情後，始請聲請人起立陳述，合
      議庭審判長其訴訟指揮尚無何違誤之處。末查法院組織法第八十四條第三項關
      於起立陳述之規定乃屬於法庭秩序之一環，而審判長依同法第八十九條規定，
      自有維持秩序之權，該秩序維持權與訴訟指揮權同屬法院組織法賦予法院之職
      權，參酌前揭判例意旨，客觀上自難因審判長秩序維持權之行使對聲請人不利
      ，即認法官於執行職務有偏頗之虞。此外，聲請人並未提出任何具體之事證，
      足認合議庭法官審理前述案件有何偏頗之虞，尚難僅憑聲請人主觀上認知法官
      維持法庭秩序之命令對其不利，即推論合議庭法官於執行職務有偏頗之虞而將
      對其為不公平裁判。綜上所述，本件聲請人之聲請，核無理由，應予駁回。
四、據上論斷，應依刑事訴訟法第二十一條第一項，裁定如主文。
中      華      民      國    九十二    年    十一    月    二十六      日
                                臺灣苗栗地方法院刑事第二庭
                                    審判長法  官  郭  千  黛
                                          法  官  楊  台  清
                                          法  官  吳  炳  桂
右正本證明與原本無異。
如不服本裁定，應於裁定送達後五日內向本院提出抗告狀。
                                          書記官  張  文  玲
中      華      民      國    九十二    年    十一    月    二十六      日


司法院資訊處製作；財團法人民間司法改革基金會備份。
